【裁判字號】    91,上重訴,31
【裁判日期】    920130
【裁判案由】    殺人等
【裁判全文】
臺灣高等法院臺中分院刑事判決                    九十一年度上重訴字第三一號
    上  訴  人  臺灣南投地方法院檢察署檢察官
    上  訴  人
    即  被  告  乙○○  男  三.
    上  訴  人
    即  被  告  甲○○  男  二.
                戊○○  男  二.
    右二人共同
    選任辯護人  廖志堯律師
    上  訴  人
    即  被  告  丁○○  男  二.
    右二人共同
    選任辯護人  吳瑞堯律師
                楊譜諺律師
右上訴人因被告等殺人等案件，不服臺灣南投地方法院九十一年度重訴字第三號，中
華民國九十一年七月八日第一審判決（起訴案號：臺灣南投地方法院檢察署九十一年
度偵字第六三七、六五八、七一七號），提起上訴，本院判決如左：
      主  文
上訴駁回。
      事  實
一、乙○○、甲○○與丁○○於民國九十一年二月九日一時許，在南投縣埔里鎮○○
    路一三七號宏男孩ＰＵＢ店玩樂，其中乙○○、丁○○因細故與龔振偉、廖耀民
    等人發生爭端，龔振偉等人欲強拉乙○○單挑，為甲○○制止，雙方進而互毆，
    使丁○○臉部因而受傷流血，龔振偉則在混亂中遭乙○○襲擊，雙方均心生不滿
    ，龔振偉揚言：還會遇得到等語。丁○○則不甘心臉部受傷流血，與甲○○、乙○○商討對付龔振偉，同時以電話邀集丁○○之弟戊○○準備尋仇報復；戊○○
    應允，並相約到南投縣埔里鎮山明大樓前等候。屆時戊○○即攜帶其於九十年五
    月間，在不詳地點受林明勇（於九十一年一月十八日死亡）所託，寄藏在南投縣
    埔里鎮○○街四十二號住處之加拿大製制式九二手槍（槍枝管制編號：0000
    000000號）及制式子彈五顆（寄藏槍彈部分，業經原審法院判處有期徒刑
    五年六月，併科罰金新臺幣三十萬元，戊○○上訴後，又在本院審理中當庭撤回
    上訴確定，另臺灣南投地方法院檢察署檢察官上訴意旨，明確僅對戊○○等四人
    殺人部分認原審判決量刑過輕，求予改判死刑，而未對寄藏槍彈部分表示上訴之
    意）前往；丁○○、甲○○二人則於同日二時許，搭乘由乙○○所駕駛之車牌號
    碼九Ｊ－０三九一號自用小客車，前往山明大樓，迄同日三時許在該山明大樓四
    人會合後，即在埔里鎮市區街道駕車繞行以期發現龔振偉之行蹤。迨沿南投縣埔
    里鎮○○路右轉中正路，再左轉西安路行駛時，適龔振偉駕駛車牌號碼Ｂ八－八
    六六一號自用小客車搭載周宴宇、范綱炎，並邀集曾煜晉駕駛車牌號碼ＣＥ－三
    一八八號自小客車附載賴弘頤外出吃宵夜，亦於埔里鎮市區街道行走至西安路一
    段。乙○○等發現龔振偉等人乘坐之車輛在前方，即按鳴喇叭示意前車停下，龔
    振偉乃將所駕駛之自用小客車停放於西安路一段八十六號對面路邊，乙○○所駕
    駛之小客車緊隨在後停車，賴煜晉所駕之車輛則停放於龔振偉之車輛前方，而後
    龔振偉先獨自一人下車走至乙○○車旁稱：「現在是要吵架還是要怎樣﹖」等語
    ，並從後腰際掏出一把制式九二貝瑞塔手槍（槍枝管制編號：00000000
    00號，彈匣內裝置制式子彈八顆），且拉滑套將槍枝上膛。乙○○等四人頓起
    殺害龔振偉之犯意聯絡，由丁○○、甲○○及戊○○陸續下車圍住龔振偉，站在
    龔振偉身後右側之甲○○，欲從龔振偉身後搶走槍枝，乃雙手抓住龔振偉右手臂
    向上舉高後，再以左手抓住龔振偉之右手臂，右手伸向槍枝；丁○○從龔振偉左
    後側雙手環抱龔振偉胸部，龔振偉為求掙脫，三人因而發生拉扯。戊○○見龔振
    偉將手上之槍枝指向自己，立即掏出所攜帶上開之加拿大製制式九二手槍，拉滑
    套將槍枝上膛；乙○○於汽車駕駛座上則急踩油門駕駛前開自用小客車向前行駛
    ，往龔振偉方向衝撞，致龔振偉及甲○○二人皆倒地，甲○○隨即起身壓制龔振
    偉在地，奪得龔振偉手中上開制式九二貝瑞塔手槍及子彈。嗣甲○○、丁○○二
    人更各抓住龔振偉之左右手臂，將龔振偉壓制蹲下，戊○○則站在龔振偉身後，
    槍口貼近衣領處朝向龔振偉後頸部，擊發扳機，子彈瞬間由龔振偉之外套衣領下
    穿過，射入頭部，龔振偉隨即倒地不起。乙○○見龔振偉倒地，明知以汽車車輪
    輾過人之頭部，足致人於死，仍將前開自用小客車調頭向龔振偉駛去，以其自用
    小客車之右前輪輾過龔振偉之頭部，然後停車準備搭載戊○○等三人離去。與龔
    振偉同行之范綱炎、周宴宇、曾煜晉及賴弘頤等人聽見槍擊聲後，又聞現場有人
    大喊「快走！」，乃立即分別駕車駛離現場；戊○○、丁○○及甲○○則乘坐乙○○所駕之自小客車迅速離去。龔振偉因之受有(1)額部、鼻部、上唇部廣泛擦傷
    ，(2)右側耳部挫傷，耳前延至右臉頰留有明顯輪胎痕七乘八公分（胎紋與臉部幾
    近垂直），(3)環繞前胸明顯之約束傷，(4)雙上臂內側明顯之約束傷(5)左前臂前部
    明顯之約束傷，(6)左大腿外側擦傷（方向向上）八乘十四公分，(7)左膝外側一刮
    裂傷五乘一公分，(8)後頸部（離腳底一四四公分）處一子彈射入口直徑約零點五
    公分（幾近垂直射入）等傷害。曾煜晉、周宴宇等人駕車離去現場後，隨即又繞
    返現場，見龔振偉躺臥路上，乃將龔振偉緊急送往埔里基督教醫院；惟龔振偉終
    因受槍擊後腦造成腦幹及右側小腦損傷，無法維持呼吸、心跳與血壓，經急救無
    效，於同日五時三十一分許死亡。嗣甲○○於同日十時許，攜帶上開自龔振偉處
    搶得之制式九二貝瑞塔手槍投案（含彈匣內子彈八顆；其被訴持有該槍彈部分，
    經原審判決無罪，檢察官上訴意旨並未就此部分表示上訴之意，而告確定）；戊○○於同月十一日二十一時五十分許攜帶上開加拿大製制式九二手槍一把（彈匣
    內仍留有子彈四顆）投案；丁○○於同月二十日經警拘提到案，乙○○則於同月
    二十二日十六時投案。
二、案經南投縣警察局埔里分局報請臺灣南投地方法院檢察署檢察官偵查起訴。
      理  由
一、訊據上訴人即被告乙○○、甲○○、丁○○及戊○○，均矢口否認有共同殺人之
    犯行。被告乙○○辯稱：「當初我們三人是被他們很多人聯手毆打，後來在路上
    遇到時，我沒有按喇叭，也沒有下車，我並沒有開車撞到被害人或輾壓被害人」
    ；於原審則辯稱：「我不知道戊○○有帶槍，車子自山明大樓後是由戊○○開的
    ，戊○○開車在埔里街上繞，遇到龔振偉後，雙方互相理論，我當時未下車，因
    看到龔振偉持槍，一時害怕想離開，轉彎時有聽到槍聲，不知何人開槍，我並沒
    有倒車去撞被害人，是後來想說戊○○等人還在現場，才又開車回去載他們」云
    云。被告甲○○辯稱：「當時龔振偉掏槍出來時，我是要拿他的槍阻止他開槍，
    我們一起倒地後，我才將槍撿起來，並沒有抓住龔振偉打他」；於原審法院辯稱
    ：「我不知道戊○○有帶槍，是龔振偉先上膛且作勢瞄準戊○○，我才上前搶龔
    振偉的槍，乙○○不知是緊張還是怎樣開車撞向我們，龔振偉的槍就掉下去，我
    就把槍撿起來，而乙○○車子撞到我們之後，又將車子掉回頭，用車頭撞向龔振
    偉，我們於龔振偉遭撞擊後，就跳上車子離開了，我不知道龔振偉槍傷如何而來
    ，我當時人是面向電動玩具店，並未注意到是誰開槍，當時場面太混亂了」云云
    。被告丁○○辯稱：「在宏男孩ＰＵＢ時，我被打得全身是血，打電話給我弟弟
    只是要去那裡換衣服，不是要他出來殺人；後來在西安路遇到他們時，我沒有去
    圍住龔振偉，我們一下車就被七、八人毆打，沒有搶他的槍，也沒有抱著他」；
    於原審法院辯稱：「我並未要求弟弟戊○○帶槍，是聽到槍響後才知道我弟弟有
    帶槍。我找我弟弟是要去我弟弟那邊換衣服，因為我在ＰＵＢ被打得全身是血。
    案發現場有很多人，對方有三部車，他們有六人以上下車，在案發現場我有與曾
    煜晉打架，我並未押著龔振偉，是戊○○與甲○○跟龔振偉在搶槍。當時我與曾
    煜晉打架，並未注意到龔振偉那邊，而戊○○及甲○○則與龔振偉及龔振偉一起
    之朋友二、三人一起扭打，我不知是誰開槍的」云云。被告戊○○辯稱：「那天
    丁○○告訴我說他被人打傷，我因為害怕，所以才會帶槍在身上，且我們沒有在
    埔里街上繞行，當時對方下車的人最少有七、八人，他們是三部車擋在我們前面
    ，將我們攔下，我拿槍出來只是要嚇阻他們」；於原審則辯稱：「案發當日我哥
    丁○○有打電話跟我說，他被人用槍柄打，同時對方有十多人，我為求自保而持
    槍前往，丁○○、乙○○、甲○○等人均不知我有帶槍，案發之際，我與對方人
    馬拉扯中，槍枝走火了，不知是我的槍或對方的槍走火，當時場面過於混亂，根
    本分不清楚」云云。
二、惟查：
  (一)、本件被害人龔振偉確因於前揭時地，頭部遭槍傷而死亡之事實，業經臺灣南投
      地方法院檢察署檢察官督同檢驗員、法醫師相驗、解剖屍體明確，有相驗屍體
      證明書、驗斷書、勘驗筆錄、相驗及解剖照片等在卷可憑。而被害人後頸正中
      央，項線下三分分，距地面一四四公分處，有一子彈射入口，傷口正圓，直徑
      零點五公分，周圍有挫傷輪帶、灼傷輪及煙輪直徑約一點五公分，煙輪略為向
      右上形成拖尾形狀，並有一同方向之表皮下瘀血痕跡，經解剖探查彈道後，發
      現子彈射入後先撞碎頸椎棘突，造成向右上之偏斜，後穿過頸部軟組織向右上
      斜走，再由顱底枕骨大孔右後上方約二公分處擊碎骨頭進入顱內，自右小腦腹
      面，小腦和腦幹交接位置旁進入腦組織，穿過小腦半球形成一腦組織破壞彈道
      ，在天幕下穿出小腦，子彈在耳朵高度穿出顱骨，停止於右耳後頭皮組織中，
      未穿出表皮形成射出孔，在被害人耳後頭皮上瘀血位置下找到遺留彈頭。因彈
      道周圍之小腦組織與腦幹因子彈震動波出現破壞及點狀血，造成腦幹及右側小
      腦損傷，該部位損傷破壞生命中樞，被害人無法維持呼吸、心跳與血壓，為致
      命傷，此有法務部法醫研究所九十一年三月二十六日法醫理字第０九一０００
      ０七三六號函附九一法醫所醫鑑字第０二三一號鑑定書在卷可稽，足見被害人
      龔振偉確因槍傷致死無訛。至被害人臉部雖留有輪胎痕，經研判為車輛輾壓頭
      部造成，然因被害人遭人槍擊後腦破壞生命中樞為致命傷，已如前述，故槍擊
      已足致被害人死亡。
  (二)、被害人係於九十一年二月九日，在南投縣埔里鎮○○路一三七號宏男孩ＰＵＢ
      店，因不明原因與被告丁○○、乙○○發生爭執，並有丟玻璃杯及打架之舉，
      被告丁○○並因此臉部受傷，被告乙○○在打架時有打到被害人，被害人不滿
      要找被告乙○○麻煩，被告丁○○、甲○○從旁阻撓，被害人與被告丁○○、
      乙○○及甲○○雙方均因此心有不甘，被害人曾揚言：還會遇得到等語；被告
      丁○○則因臉部受傷，打電話邀約被告戊○○出來，雙方並各自離去等情，業
      據被告丁○○、甲○○於偵查及原審調查中，及證人即宏男孩ＰＵＢ店服務生
      于亞如於警訊中供述明確。
  (三)、被告甲○○於警、偵訊中及臺灣南投地方法院檢察署檢察官聲請羈押，由原審
      法院訊問時，及原審法院初次調查時供陳：「我只知丁○○有打電話，上車之
      後丁○○有說要去載戊○○，從頭至尾都是乙○○開的車，在車上有人說要去
      找龔振偉說清楚，我是要做他們爭執的和事佬，龔振偉攔我們的車說現在是要
      吵架還是要怎樣？我就和丁○○下車，我看到龔振偉拿出一把槍，指著戊○○
      ，我站在他背後，就用雙手將他拿槍之右手捉住舉高，乙○○見他掏槍就加油
      門擦撞我們，當時撞到龔振偉，我也一起跌倒，聽到槍聲一響，乙○○又再調
      頭，龔振偉已被槍擊躺在地上，乙○○就開車去壓他頭，又倒退，我們才上車
      ，龔振偉那邊有二部車確定是，另外一部不知道是不是等語（九十一年二月九
      日警訊筆錄、原審九十一年二月九日訊問筆錄、九十一年三月十二日偵訊筆錄
      ）。被告戊○○於警訊中供稱，當時我在家中，接獲我哥哥丁○○打手機給我
      叫我在家中等他，我坐上車上見到他頭及臉部有受傷並流有血跡，他說被人拿
      槍柄打傷的，我們車開到西安路即被龔振偉等開三部車攔下，我們車內甲○○
      先下車，我看到龔振偉拿乙把槍從車上走出來並拉滑套，甲○○上前搶他的槍
      ，我欲幫忙甲○○將槍搶走，但是對方有人拉我的手，乙○○開車撞到拉到我
      手之人，使我手中的槍射出一顆子彈，我們聽到槍聲就趕快上車離開現場等語
      （參九十一年二月十五日警訊筆錄）。於檢察官訊問時並供陳：我聽我哥說他
      被槍柄打傷，我哥丁○○要出門，又怕被打，所以我主動陪我哥出去，帶一把
      槍壯膽，我哥不知我有帶槍。龔振偉拿槍跟甲○○在拉扯，龔振偉拿槍比著我
      ，對方有二人朝我這走過來，我就將手槍上膛（九十一年二月十五日偵訊筆錄
      ）。被告丁○○於警訊中及偵查中陳稱：我們在宏男孩離開時是與甲○○、乙○○共同乘坐李某所開的九Ｊ－０三九一號黑色轎車，到山明大樓前載我弟後
      ，沿中山路右轉中正路再左轉西安路時就被廖耀民及龔振偉等人共乘三部轎車
      攔下，我方有我、丁○○及甲○○下車，對方有龔振偉、曾煜晉等約七人下車
      ，雙方一下車龔振偉就拔出預藏之手槍並拉滑套，並用該手槍指著我們，作勢
      要射擊，甲○○及戊○○見狀立即出手要搶龔某手槍，我不知道何人開槍，上
      車後我弟弟說他的槍有走火等語（參九十一年二月二十一日警訊筆錄及同日偵
      訊筆錄）。乙○○於警訊時供稱，二月九日凌晨二時三十分許，因丁○○與龔
      振偉等人在宏男孩ＰＵＢ發生口角後互相毆打，我上前勸架，亦遭龔某對方多
      人圍毆。隨後與丁○○、甲○○等人駕駛我所有之九Ｊ－０三九一號自小客車
      離開，在車上丁○○告訴我到埔里鎮○○路○段「三民百貨前」找他弟弟戊○○，戊○○到場後，就坐上駕駛座，我坐右前座，甲○○坐右後座，丁○○坐
      左後座，由戊○○駕駛在市區繞，結果在埔里鎮○○路○段八十六號前，遭龔
      振偉他們所駕駛之車子攔住，龔振偉下車就右手持槍，甲○○、丁○○、戊○○三人也就下車，對方也有好幾人下車，又發生扭打，我看到龔振偉持槍心裡
      害怕，就坐到駕駛座（當時車未熄火）掛擋加油門，心裡一慌，不知道壓到什
      麼東西，左前輪就破胎，車子失控往前衝，又加上緊張，好像撞到人，當車子
      往前衝五至十公尺左右，就聽到槍聲，我馬上煞車，就聽到甲○○說跑，他們
      三人相繼上車。我在車上有問何人開槍，戊○○告訴我，他有開一槍，打在龔
      振偉的腿上（參九十一年二月二十二日警訊筆錄）。於檢察官訊問時稱，丁○○跟別人打架，龔振偉當時也在現場，他們什麼原因打架我不知道，丁○○當
      天有流鼻血，丁○○有打電話說他受傷被人打，還說待會過去載戊○○，戊○○在車上有打電話，我聽不懂講什麼，但有說要找人，戊○○上車就叫我車子
      給他開，然後又說待會你不用下車沒你的事，他開車在埔里鎮上繞來繞去。我
      們看到龔振偉停車下來，戊○○就停車也下來，戊○○、丁○○及甲○○都有
      下車，只有我沒下車。龔振偉一下車就拿槍，我沒看到戊○○拿槍，我看到他
      們打成一團，我不知撞到什麼東西。我沒看到誰開槍打龔振偉，戊○○有說他
      搶來的槍打龔振偉的腿（參九十一年三月四日偵訊筆錄）。據上，被告甲○○
      、戊○○、丁○○及乙○○等四人就各該不利於已之事實固均有所隱瞞，故四
      人所述案發過程不甚一致，然依其等上開所述共通部分堪見，被告戊○○等四
      人確係於宏男孩ＰＵＢ與龔振偉鬥毆後始經丁○○約同乙○○、甲○○與戊○○在山明大樓會合，四人會合後由乙○○駕車在埔里鎮市區繞行（乙○○於原
      審以前之調查中雖均辯稱其與戊○○會合後，即由戊○○開車云云；然其餘被
      告等均一致指稱前後均由乙○○開車，並未換手等情，故乙○○於本院未再辯
      稱戊○○開車之情節），隨後到達案發現場與被害人龔振偉等人遭遇，龔振偉
      下車出示手槍並上膛，被告甲○○乃對其搶槍，同時被告乙○○開車衝撞龔振
      偉，而後戊○○開槍等情，應屬事實。
  (四)、目擊證人范綱炎於九十一年二月十五日警訊中證稱：當時情形由龔振偉在埔里
      鎮○○路宏男孩ＰＵＢ與丁○○發生爭執，丁○○他們便離開現場，龔振偉打
      電話給我說要吃宵夜，龔振偉便駕駛Ｂ八－八六六一號自用小客車載我及周宴
      宇，曾煜晉駕駛ＣＥ－三一八八自用小客車載賴弘頤，在要吃宵夜路上便碰見
      由乙○○駕駛九Ｊ－０三九一號自用小客車載戊○○、丁○○、甲○○在埔里
      鎮○○路○段八十六號前，他們以按喇叭叫我們，龔振偉便下車走至九Ｊ－０
      三九一號自用小客車旁，我聽見他們發生口角，看見甲○○、戊○○、丁○○
      也下車，而甲○○馬上與龔振偉在搶槍，乙○○馬上開車撞龔振偉，槍便在甲○○手上，龔振偉被甲○○、丁○○制服，戊○○拿出一把手槍往龔振偉頸部
      開一槍，我本來要下車聽見槍聲我不敢下車，又看見龔振偉躺在地上，乙○○
      開車輾過龔振偉頭部等語（參九十一年度偵字第六三七號卷第九十五頁至九十
      八頁）。目擊證人周宴宇則於檢察官九十一年二月十五日十五時十分許履勘現
      場時證稱：龔振偉先下車，九Ｊ－０三九一號車內三個人，陸續下車，戊○○
      看到龔振偉就拿出槍來，我看到甲○○在搶槍時才知龔振偉有槍，甲○○左手
      壓著龔振偉背部，右手把龔振偉的槍搶走了，戊○○、丁○○就走向龔振偉，
      是誰壓誰，我看不清楚，龔振偉被壓著蹲在地上，我聽到槍聲，看戊○○拿著
      槍站在龔振偉之身後等語（見九十一年偵字第六三七號卷第八十六頁至八十七
      頁）。證人范綱炎於上開檢察官履勘現場時，亦陳稱同前（參同上頁次）。又
      據臺灣南投地方法院檢察署驗斷書記載：被害人之胸腹部分環繞前胸明顯之約
      束傷，可見廣泛之點狀出血，四肢部分雙上臂內側明顯之約束傷，右手較左手
      明顯，左前臂前部明顯之約束傷，左大腿外側擦傷（方向向上）八乘十四公分
      ，左膝外側一刮裂傷五乘一公分（見九十相字第五九號卷）。經鑑定人陳明宏
      於本院調查中陳稱：死者手部、胸部的約束傷，是要抓住不讓其振動所造成；
      依據寬度判斷應該是用手抓勒住造成的，因為死者身上沒有指尖留下的痕跡，
      應該不是手掌抓住造成的，胸部的傷（約束傷）應該也是從後面環抱造成的。
      足證被害人生前曾遭人抓扣住雙臂、環抱胸部抑制行動，以便奪槍反制，核與
      證人范綱炎所述情節均屬相符。因被告甲○○曾抓住被害人右手搶槍已如前述
      ，故被害人右手先因被告甲○○搶槍被拘束，後再於槍擊之時繼續遭人控制拘
      束，故右手約束傷較左手明顯。又從被害人左大腿外側擦傷及左膝外側一刮裂
      傷，因擦傷部分方向向上，膝部與小客車保險桿高度相當，且腿部無其餘傷痕
      觀之，係符合汽車衝撞所造成，亦據前開鑑定人陳述明確，故被告甲○○供稱
      在搶槍時，乙○○車子剛好撞過來等語，及證人范綱炎、周宴宇前揭證言與事
      實相符，應為真實。再者，本件由被害人身上取出之子彈一顆，認係經撞擊變
      形之已擊發口徑九mm銅包衣彈頭，其上具陸條右旋來復線，經內政部警政署刑
      事警察局鑑驗認與前開送驗加拿大制式手槍（槍枝管制編號：0000000
      000號）試射彈頭比對結果，其來復線特徵紋痕相吻合，係由該槍枝所擊發
      ，有該局九十一年三月十二日刑鑑字第０九一００三０一五六號函可參；又依
      法務部法醫研究所上開鑑定書及九十一年五月二十七日法醫理字第０九一００
      ０一二四三號函意見，均指由死者衣領部位彈道周圍衣物遭燒焦及射入口有灼
      傷輪、煙暈輪等判斷，兇嫌所使用槍枝係以近接程度，垂直頸項略向上偏斜方
      向發射，亦與目擊證人陳述並無矛盾等，足見證人范綱炎證稱係被告戊○○自
      龔振偉背後開槍等語，自可採信。復查，被害人之後頸部（離腳底一四四公分
      ）處一子彈射入口直徑約零點五公分，經檢察官督同檢驗員相驗後認定子彈幾
      近垂直射入，一般而言，人之後頸部面積狹長，被害人槍傷傷口在後頸部正中
      央，傷口正圓，若非蓄意朝後頸部正中央開槍，實難想像被告戊○○辯稱「乙○○開車撞到拉住我手之人，使我手中的槍射出一顆子彈」之情形，會造成上
      述幾近垂直射入之結果，即鑑定人陳明宏於本院調查中亦陳稱：從死者衣服上
      有火花的痕跡，顯示其距離應該是貼著（後領）開槍，如距離二、三公分就不
      會有火焰的痕跡，所以判斷是垂直射入，至於有輕微的角度變化可能是手部射
      擊時晃動造成的等語。益徵證人周宴宇、范綱炎證述被告戊○○站在被害人身
      後槍殺被害人之可信性。被告戊○○扣發板機之行為的確出於確定故意，而非
      槍枝走火，且其槍擊時機適在被害人已遭人約束雙手，身體低下而難以抵抗之
      情形下。而以當時被告四人中，僅甲○○、丁○○及戊○○下車，戊○○並持
      槍枝在手，甲○○正搶奪被害人右手中之持槍，則能約束被害人左手抗拒者，
      當僅被告丁○○足以任之，足證范綱炎於偵查及原審證稱：「甲○○搶槍時，
      丁○○從右邊抱著龔振偉」，「龔振偉被甲○○、丁○○制服」，「看到甲○○跟丁○○將龔振偉壓在地上」等情，確與事實相符。
  (五)、另被告戊○○於九十一年二月十五日檢察官偵訊中陳明其確有帶槍到西安路現
      場，而槍枝之殺傷力極大，為眾所週知，被告戊○○顯亦無不知之理，其又自
      承因聽丁○○說遭人以槍柄敲打頭部，故攜槍前往會合，足見其早已認識有可
      能持槍殺害被害人之事實；又被告丁○○、甲○○均坦承有看見龔振偉下車時
      掏出槍枝，以槍枝足以取人性命，為一般人所明知，被告丁○○、甲○○如確
      無邀集戊○○尋仇之計畫，彼等見被害人掏出槍枝時，為何仍下車不立即上車
      跑離現場以求自保？甲○○反而上前欲奪取被害人持有之槍枝？顯見被告等有
      共同加害被害人之犯意聯絡。再參以證人賴弘頤、周宴宇及范綱炎於警訊及偵
      查中分別證稱，其與被害人車行至前開西安路時，因被告等在後以喇叭向其等
      示意停車，被害人始停車下車察看，並前往被告等車旁對被告等揚言：「現在
      是要架還是怎樣﹖」等語；即甲○○於警訊初供時，亦自承被害人下車時，確
      有對彼等揚稱：「現在要吵架還是怎樣﹖」足見當時係被告等見被害人之車輛
      在前行駛，始故意按鳴喇叭示意前車停止，進而引起被害人下車質問「現在是
      要吵架還是怎樣﹖」被告等事後辯稱係被害人駕車超前攔截彼等座車，顯與事
      證不符。則苟被告等非刻意尋仇，何以致此﹖又被害人因頭部槍傷而死亡，經
      檢視槍傷照片及驗斷書、鑑定書，得見被害人後頸正中央，項線下三分分，距
      地面一四四公分處，有一子彈射入口，傷口正圓，直徑零點五公分，周圍有挫
      傷輪帶、灼傷輪及煙輪直徑約一點五公分，煙輪略為向右上形成拖尾形狀，並
      有一同方向之表皮下瘀血痕跡，從槍傷傷口周圍有灼傷之情，判斷為近距離射
      擊，有前揭法醫鑑定書及法務部法醫研究所函文可稽。因被害人傷口位置在後
      頸正中央，為人體中樞地帶，又從近距離射擊，足認被告戊○○開槍之意，是
      要致被害人於死。被告丁○○、甲○○因不滿被害人，邀出被告戊○○攜帶槍
      枝，共同找尋被害人，並分擔控制被害人行動，再由被告戊○○射殺被害人，
      足生被害人死亡之結果，此為在場之被告戊○○、丁○○及甲○○所明知。苟
      甲○○、丁○○無致被害人於死之犯意，其等於搶取被害人之持槍後，以所持
      槍枝逼退被害人等，即為已足，縱戊○○自被害人身後欲以手槍射擊，亦有充
      分機會撥開槍枝予以阻止；詎其等竟繼續壓制被害人，使戊○○有餘裕以槍枝
      抵近被害人後頸部射擊，均足證被告戊○○、丁○○及甲○○皆有殺人之犯意
      聯絡。被告戊○○事後辯稱為槍枝走火，被告甲○○辯稱僅要充和事佬，奪取
      被害人槍枝以防其傷人，被告丁○○辯稱未壓制被害人，且均稱無殺人犯意，
      核與事證相違，不足採信。
  (六)、被告乙○○雖辦稱當時未下車，看到龔振偉持槍，心裡害怕就掛檔加油門，心
      裡一慌，不知道壓到什麼東西，左前輪破胎，車子失控往前衝，又加上緊張，
      好像有撞到人云云。然查本件雙方在宏男孩ＰＵＢ店發生衝突時，被告乙○○
      已全程參與糾紛發生之過程，仍決意與被告丁○○及甲○○共乘其自用小客車
      前往搭載被告戊○○，繞行埔里市區，當已知悉彼等是為向被害人討回公道，
      隨時有再發生衝突，致人傷亡之可能；況其於檢察官偵查中供陳：我撞到東西
      往前開，聽到槍聲，我又回去載他們三人等語，當被告甲○○對被害人搶奪手
      槍之際，若其確因害怕而不小心有開車誤撞擊被害人之舉，既已開車離去，在
      聽見槍聲之時，何以又調頭搭載其餘之被告？足認被告乙○○未下車之因，係
      確保能讓被告戊○○等人得以於案發後迅速離開現場。參以被告甲○○於偵查
      中又供稱：槍聲一響，乙○○又再調頭，龔振偉已被槍擊躺在地上，乙○○就
      開車去壓他頭，又倒退，我們才上車等語。而被害人臉部確實有輪胎輾壓痕跡
      ，且經法務部法醫研究所法醫師判斷結果，確為車輛輾壓造成（參相卷所附被
      害人相片及法務部法醫研究所上開鑑定書），被告乙○○之選任辯護人於原審
      雖為被告辯稱，被害人臉部之輪胎痕與被告之車胎紋路不符，且依證人周宴宇
      等人所述被害人遭槍擊後倒臥方向，不可能輾壓到死者右臉部等語，然對照卷
      附被告車胎紋路拓印紙及被害人臉部之輪胎痕跡特徵（參九十一年度偵字第六
      三七號卷第一０四頁至一０七頁及相卷第八十頁），其輪胎痕跡均為右至左有
      二排較小之凹痕（輾壓至被害人臉部後則呈瘀青痕跡），而第三排痕跡則較寬
      大，且略呈斜向，兩者痕跡大致吻合（因臉部肌肉，係有彈性之組織，遭車輛
      重壓，衡有擠壓擴散而稍變形之可能，故兩者大小尺寸不可能完全一致）。再
      徵之被害人遭槍擊倒地後，證人范綱炎等人立即駕車逃逸，然旋即於被告等離
      去現場後，返回現場將被害人送醫急救，其間隔時間甚短，且未見有其他車輛
      因再度撞擊被害人而停置現場之事證；另經本院傳訊鑑定人陳明宏結稱：被害
      人因遭慢速輾過右臉部，左臉當時與地面沒有發生互動，故沒有明顯傷痕等語
      ，亦足證被害人應無再度遭第三人疏失而衝撞或快速輾壓之情形。衡之臉部為
      人類自我防衛最為嚴密之器官，除不經意突襲或已全然失去防衛力外，外人甚
      難攻擊此一區域，而依被告甲○○所述，其與龔振偉首次遭乙○○撞倒後始有
      撿槍行為，而後才發生槍擊事件，足見龔振偉於首次遭乙○○撞擊時，其人係
      採站立姿態，此時車輛不可能輾壓到龔振偉之臉部，惟有第二次撞擊輾壓時，
      因龔振偉已受槍擊倒臥在地，因失去防衛力，始有可能任人輾壓臉部而不知閃
      躲。益足證證人周宴宇、范綱炎及被告甲○○所述，乙○○於龔振偉倒地後復
      駕車對之輾壓乙節，應屬實情。按一般自用小客車，通常重逾一千餘公斤，為
      汽車駕駛人所明知，以自用小客車輾過人之頭部，衡之常理，該人極有可能會
      因頭殼破裂或腦挫傷、顱內出血而死亡，足見被告乙○○有讓被害人必死之意
      ；由此亦顯示被告乙○○在被告甲○○搶槍之時衝撞被害人，是為幫助其他被
      告等制服被害人，又其輾過被害人之行為，是為確定讓被害人死亡，其有親自
      參與殺人犯罪行為之實施，而與被告戊○○、丁○○及甲○○有犯意之聯絡，
      至為灼然。至被告乙○○之前自用小客車四輪輪胎，經南投縣警察局埔里分局
      鑑驗雖未發現血跡反應（有該局九十一年三月十二日投埔警刑字第０九一００
      ００五七九之一號函附卷），然因被害人右顴骨部明顯輪胎印痕壓過右耳延伸
      至右後頭，顏面右額頭至鼻樑及上唇部有多發表淺擦挫傷，並未大量流血，自
      有可能無法驗出血跡反應，此顯不足為有利被告乙○○之證據。又依鑑定人陳
      明宏陳述，及被害人右臉所遺輪胎紋痕，雖顯示被害人僅受一次輾過，其頭部
      並無骨折現象，亦無明顯腦部外傷，本件致死原因為槍傷，若排除槍擊，僅以
      車輪壓過頭部未必會致死；然被害人所受右臉部一次輾壓痕跡，而非前後輪接
      續輾壓，乃繫於被告以前輪輾壓後偶然轉向所致，並不足以認定被告無輾壓之
      事實，或其非基於故意予以輾壓。且被告乙○○以自用小客車低速輾壓被害人
      ，係緊接在被告戊○○槍擊被害人之後，已明確顯現其殺人之犯意聯絡，自無
      區分被害人致死原因為槍擊或車輾而分別論述其犯意之可能與必要。
  (七)、至被告丁○○、乙○○、甲○○、戊○○雖一再陳稱本案被害人龔振偉一方有
      第三輛車在場，且對方有多人下車參與鬥毆，而被告丁○○亦一再辯稱，槍擊
      時其不在槍擊地點，而係與被害人龔振偉之同行友人曾煜晉及不詳姓名之人在
      另一處鬥毆云云；然經原審法院訊之證人曾煜晉與賴弘頤及周宴宇、范綱炎等
      人均一致供稱現場並未有第三輛車，且證人曾煜晉亦證稱未曾與丁○○發生鬥
      毆（參原審九十一年四月十一日訊問筆錄）；再訊之廖耀民亦證稱案發時伊未
      在現場，被告四人亦不能確定廖耀民是否於案發時在場（參原審九十一年四月
      四日訊問筆錄）。而證人范綱炎及周宴宇在本院雖證稱在現場曾看到被害人一
      方有七、八人下車，被告等並提出該二證人於原審判決後所書寫，載有當天在
      場人員名字或綽號之字條（附本院卷(一)第一三０頁、二九七頁）為證；然經本
      院訊之其上所載之證人廖顯文、劉昇易均否認有參與發生衝突，蔡嘉偉則證稱
      當時正服役中，未曾開車到過現場；經質之周宴宇、范綱炎則證稱彼等所書寫
      在場之人，係事後聽人說的等語，則本件現場是否有七、八人圍毆被告丁○○
      等人，尚難予認定。況查，本件被告等持槍射擊被害人，及以所駕自用小客車
      輾壓被害人頭部，均係在被害人持槍遭奪取之後，被告等於斯時，已無受槍擊
      之虞，反而有槍枝足以嚇退被害人一方之人馬，乃被告等竟猶繼續壓制被害人
      ，更以槍枝近距離，槍口貼近後衣領處射擊，形同槍決被害人，隨隨又以車輛
      輾壓被害人頭部，凡此均難認被告等係因一時受攻擊之正當防衛措施，或因衝
      突時誤觸扳機之走火情形可比擬。至被告丁○○雖又辯稱，其於弘男孩ＰＵＢ
      店被毆後，打電話找其弟弟戊○○係為至其住處換衣服回臺北躲避云云；然經
      觀察被告等人駕車行駛路線，比對原審卷附埔里鎮街道圖，不僅與自山明大樓
      前往被告戊○○位於同鎮○○街之住處相關路線不符，且亦與回臺北搭乘公共
      汽車之方向不相吻合；再被告乙○○已供稱戊○○上車後，車輛即在埔里鎮街
      道繞行，且甲○○亦供稱，在車上有人說要去找龔振偉說清楚等情，足見被告
      丁○○上開所辯要屬卸責之詞，亦不足採信。
  (八)、綜上所述，被害人龔振偉因頭部槍傷，造成腦幹及右側小腦損傷而死亡，被告
      戊○○、丁○○、甲○○及乙○○有殺人之行為分擔及犯意聯絡，其罪證明確
      ，被告等人之共同殺人犯行，洵堪認定。
三、核被告戊○○、丁○○、甲○○、乙○○所為，均係犯刑法第二百七十一條第一
    項之殺人罪，被告四人就上開犯行，有犯意之聯絡及行為分擔，均為共同正犯。
    原審法院因認本件罪證明確，適用刑法第二十八條、第二百七十一條第一項、第
    三十七條第一項規定，審酌被告丁○○、乙○○、甲○○、戊○○四人僅因酒後
    一時口角鬥毆即起意共同殺人，又其等槍擊被害人後，復以車輛輾壓被害人頭部
    ，手段甚為殘忍，犯罪後均否認犯行之態度等一切情狀，各量處無期徒刑，並均
    依法宣告褫奪公權終身。其認事用法並無違誤，量刑亦堪稱允當，檢察官上訴意
    旨援引告訴人即被害人之外祖父聲請上訴意旨狀，認原判決量刑過輕，請求將被
    告等量處極刑，永遠與社會隔絕；被告等上訴意旨則各否認殺人犯意，並執陳詞
    指摘原判決不當，均無理由，應予駁回。
據上論斷，應依刑事訴訟法第三百六十八條，判決如主文。
本案經檢察官丙○○到庭執行職務。
中      華      民      國      九十二      年      一    月    三十    日
                                    臺灣高等法院臺中分院刑事第六庭
                                          審判長法  官  李  文  雄
                                                法  官  陳  嘉  雄
                                                法  官  邱  顯  祥
右正本證明與原本無異。
如不服本判決應於收受送達後十日內向本院提出上訴書狀，其未敘述上訴之理由者並
得於提起上訴後十日內向本院補提理由書（均須按他造當事人之人數附繕本）。
                                                書記官  陳  桂  芬
中      華      民      國      九十二   年       一      月    三十    日
                                                                        Ｉ


司法院資訊處製作；財團法人民間司法改革基金會備份。
